【裁判字號】    95,上訴,544
【裁判日期】    950517
【裁判案由】    殺人等
【裁判全文】
臺灣高等法院刑事判決                 95年度上訴字第544號
上  訴  人
即  被  告  甲○○
                    （現於臺灣台北看守所羈押中）
選任辯護人  柯士斌律師
            洪良凡律師
上列上訴人因殺人等案件，不服臺灣宜蘭地方法院94年度重訴字
第8號，中華民國95年1月6日第一審判決（起訴案號：臺灣宜蘭地
方法院檢察署94年度偵字第2827號、第2857號），提起上訴，本
院判決如下：
    主  文
上訴駁回
    事  實
一、甲○○前向丙○○、張煌明借款未還，屢因債務清償問題與
    丙○○、張煌明發生爭執，彼此間早有嫌隙。民國94年9 月
    14日晚上6時許，丙○○先行到宜蘭縣蘇澳鎮○○路480 號
    甲○○家中催討債務，隨後約5分鐘左右，張煌明應丙○○
    之通知，亦趕抵甲○○家中。三人一起在客廳內商討債務清
    償問題，甲○○與張煌明一言不合，雙方再起爭執，張煌明
    即持客廳內之椅子毆打甲○○，甲○○怨從心生且害怕丙○
    ○亦加入毆打伊，竟思先發制人，其主觀上雖無致丙○○重
    傷害之故意，然其為思慮成熟之成年人，在客觀上能預見若
    以結構堅實而鋒利之番刀刺擊對方手臂，極可能造成手臂韌
    帶、神經叢受損，而致生手部腕關節及手指關節上揚功能完
    全喪失之重傷害結果，詎甲○○猶基於傷害丙○○身體之犯
    意，隨手拿起置於客廳桌子下，原本為自己工作所用除草工
    具之番刀1把，朝丙○○刺去，刺中丙○○左手臂1刀，丙○
    ○因左手臂被刺傷處疼痛而欲以右手按住左手臂，致右手腕
    亦被番刀割傷，造成丙○○因而受有右側手腕切割傷及左手
    臂深度切割傷合併肌肉、神經、肌腱及韌帶斷裂等傷勢，經
    送財團法人羅許基金會羅東博愛醫院（下稱博愛醫院）治療
    後，因橈神經受損，致左手腕關節及左手指關節之上揚動作
    完全無法活動，左手功能已完全喪失，達於毀敗左手機能之
    重傷害結果。而張煌明見甲○○拿出番刀刺傷丙○○，便立
    即奪門而出，甲○○見狀亦持番刀緊追在後，嗣於7、80公
    尺外之宜蘭縣蘇澳鎮○○路428巷巷口之喜互惠超市旁，甲
    ○○追及張煌明後，甲○○因不滿屢遭張煌明欺負，竟另起
    殺人之犯意，先持番刀揮砍張煌明身體多次，又持番刀猛刺
    張煌明左胸部2刀，致張煌明因而受有左側上臂前部長8.5公
    分、寬0.1公分表淺銳器劃刀傷；左小腿前部長3.5公分、寬
    0.1至0.6公分表淺銳器劃刀傷；左足蹠部長7.0公分、寬0.1
    至1.2公分砍切銳器傷；右側頰部長6.0×0.1×1公分之表淺
    銳器傷；胸乳部長3.2至5公分、寬0.1至0.5公分銳器劃刀傷
    ；腹部長1.5公分、寬0.1至0.3公分表淺銳器劃刀傷；胸乳
     部左側長3.4公分、寬0.1公分之表淺銳器劃刀傷，及左胸
     部離胸骨柄中心線7.5公分、乳房上方4.5公分處，有長5公
     分、寬0.2至2.0公分，深9公分以上之刺切傷，並刺入右胸
     肋骨入胸腔內，造成臟器破裂內出血；左胸部外側離胸骨
     柄中心線18公分處，有長4.5公分、寬0.1至1.5公分，深9
     公分以上之刺切傷，並刺入左側胸骨入胸腔內，造成臟器
     破裂，出血大量之傷害，當場倒臥血泊，雖經送醫急救，
     仍於到院前因上開傷勢導致失血性休克而死亡。嗣警方獲
     報於同日晚上7時許趕赴案發現場處理，經現場目擊者告知
     行兇者為甲○○後，便展開追緝之動作，甲○○始於94年9
     月15日凌晨1時45分許，主動攜帶前揭番刀1把，至宜蘭縣
     警察局羅東分局公正派出所投案。
二、案經丙○○、張煌明之母乙○○○告訴及宜蘭縣警察局蘇澳
    分局報請臺灣宜蘭地方法院檢察署檢察官相驗後偵查起訴。
    理  由
壹、證據能力部分：
    被告及其辯護人對起訴書所列證據方法之證據能力均不爭執
    ，有準備程序筆錄及辯護人當庭所呈之準備程序狀暨審理筆
    錄可考，合先敘明。
貳、關於被害人丙○○部分：
一、訊據上訴人即被告甲○○固坦承有於94年9月14日18時許，
    在宜蘭縣蘇澳鎮○○路480號家中客廳，持番刀刺傷丙○○
    左手臂之事實（見原審卷第149、150頁），惟辯稱：「因為
    丙○○與張煌明都站在我旁邊，我被張煌明打，我怕丙○○
    也會攻擊我，就先拿刀子往丙○○身體刺了1下，把刀子拔
    出來後，看見張煌明跑掉，我就去追張煌明。」等語。嗣上
    訴於本院時辯稱：「當時他們多次帶人打我，當他們椅子打
    我，我反擊係出於自衛，且原審判太重云云。」
二、經查：
(一)、被告甲○○前向丙○○、張煌明借款未還，屢因債務清償問
    題與丙○○、張煌明發生爭執，彼此間早有嫌隙。94年9 月
    14日晚上6時許，丙○○先行到宜蘭縣蘇澳鎮○○路480號被
    告家中催討債務，隨後約5分鐘左右，張煌明應丙○○之通
    知，亦趕抵被告家中。三人一起在客廳內商討債務清償問題
    ，被告與張煌明起爭執，張煌明即持客廳內之椅子毆打被告
    ，被告害怕丙○○亦加入毆打伊，遂隨手拿起置於客廳桌子
    下，原本為自己工作所用除草工具之番刀1把，朝丙○○刺
    去，刺中丙○○左手臂1刀，丙○○因左手臂被刺傷處疼痛
    而欲以右手按住左手臂，致右手腕亦被番刀割傷，造成丙○
    ○因而受有右側手腕切割傷及左手臂深度切割傷合併肌肉、
    神經、肌腱及韌帶斷裂等傷勢乙節，業據被告於警詢、檢察
    官偵訊、原審審理、本院行準備程序與審理時，均坦承不諱
    （見宜蘭地檢署94年度相字第301號卷第7至10頁、第48 至
    49頁；原審卷第8、9頁、第26頁、第28頁、第29頁、第79
    頁、第147至150頁、本院卷95年3月17日準備程序筆錄第2頁
    及95年5月3日審判筆錄第2頁），核與證人即被害人丙○○
    於原審審理時證述「94年3月間被告甲○○向我借15萬元，
    約定利息1個月8千元，每月10號給付利息，沒有約定借款期
    限，我在幾個月前就要求被告還本金，每個月還1萬元，但
    是被告說他賭博賭輸了，沒有錢還。被告開立收據、本票一
    紙，及將其身分證、健保卡放在我這邊。我在94年7、8月間
    才知道被告向張煌明借錢，我也是後來才知道張煌明有帶人
    去向被告討債。案發當天晚上6時許，我在回家的路上，看
    到被告在家，我就敲門，被告開門讓我進去，聊了10幾分鐘
    之後沒有什麼結果，沒有拿到錢，因為張煌明之前叫我看到
    被告就打電話跟他說，我就打電話給張煌明，後來張煌明來
    了，我就對張煌明說被告又賭博賭輸了，沒有錢還，我就去
    洗手間，我在廁所時，聽到他們吵的很大聲，我上完廁所出
    來，叫他們好好講，我看到張煌明用右手提著木製椅子，並
    沒有見到椅子上的坐板，那張椅子就是相驗卷第80到83頁相
    片內破掉的那張。後來被告忽然用腳把茶几踢開，從裡面拿
    了刀子朝我刺過來，1刀刺中我的左手手肘，我覺得左手痛
    ，右手扶過來，右手腕就被刀子劃到。被告1刀刺中我後，
    沒有想要再揮砍我的動作，被告就去追張煌明，我看到被告
    、張煌明跑出去，就跟著跑出去到全家便利商店請人幫我打
    電話叫救護車。我不知道被告為何拿刀刺我，在整個過程中
    ，被告拿刀出來，什麼話都沒有說，沒有說要拿刀砍死人。
    目前我的手無法任意的抬動，也無法彎曲，手腕也無法往上
    。」（見原審卷第70至78頁），及其本院審理亦證稱：「（
    他是如何砍你？）他坐在我的左前方，踢開茶几，抽出水果
    刀，往我左胸刺來。」、「（你說之前他朝你胸部刺？）是
    的．是我避開才刺到手，他是用刺的，如果用砍的，我整個
    手臂就斷了。」（見本院95年5月3日審判筆錄第5頁、第6頁
    ）等所述之受害情節相符，並有案發後警方至被告家中相驗
    採證之相片11張附卷可佐（見宜蘭地檢署94年度相字第301
    號卷第78至83頁），足認被告確持刀刺向被害人丙○○，並
    致被害人丙○○右手腕及左手肘受傷之事實。
(二)、而被害人丙○○之右手腕及左手肘，遭被告刺傷後，受有右
    側手腕切割傷及左手臂深度切割傷合併肌肉、神經、肌腱及
    韌帶斷裂等傷勢，經送博愛醫院治療後，因橈神經受損，致
    左手腕關節及左手指關節之上揚動作完全無法活動，左手功
    能已完全喪失等情，亦有博愛醫院診斷證明書2件、博愛醫
    院94年11月28日（94）羅博醫字第2005110261號函覆之醫師
    說明表2件及病歷資料1件、博愛醫院94年12月12日（94 ）
    羅博醫字第2005120091號函覆之醫師說明表1件在卷可稽，
    亦與被害人丙○○於本院審理時證稱：「（手復原情形如何
    ？）我最近去看醫生（庭呈診斷證明書謂：目前左臂機能完
    全喪失），我的手沒有力氣抓東西，早上手都僵硬。」等語
    （見本院95年5月3日判筆錄第5頁）無訛。且有上開醫院就
    被害人於95年4月24日應診後於同日所開立之診斷證明書，
    記載「目前左前臂機能完全喪失」可佐。至於經本院函調之
    同一醫院於95年4月19日之函文內容「一般橈神精縫合之恢
    復期甚長，甚至需9至10個月，而且是規律復建治療下的恢
    復期，故長期而言應該還有恢復之可能，但一切仍需病患回
    診追蹤後才能斷定，若就此無進一步治療，恐怕就無恢復之
    可能。」該函文之意旨係被害人受傷部位之恢復期甚長，仍
    需病患回診追蹤才能斷定，惟經病患即被害人於95年4月24
    日回診後，經該院醫師評估後，仍開立病患目前左前臂之機
    能完全喪失。且有被害人於本院準備程序所庭呈之殘障手冊
    （閱後發還）可參。準此，自堪認定被告因債務糾紛而持刀
    刺傷丙○○，導致丙○○左手功能完全喪失，已達毀敗左手
    機能之重傷害程度之事實。
(三)、公訴人雖認被告係基於殺人犯意，刺殺丙○○云云，惟按刑
    法上之殺人未遂、重傷害與傷害致人於重傷罪之區別，應以
    加害人是否具有殺人之故意、或重傷害之故意為斷。如加害
    人具有殺人之故意，而結果致被害人重傷者，依法固應論以
    殺人未遂罪。如加害人具有重傷害之故意，而結果亦致被害
    人重傷者，依法即應論以重傷害既遂罪。如加害人僅有傷害
    他人之故意，而結果縱致被害人重傷，該加害人既無殺人或
    重傷害之故意，即不應遽依殺人未遂罪或重傷害罪相繩。而
    行為人究係基於殺人之故意、重傷害之故意、或傷害之故意
    ，既為行為人內心之主觀意思，則本院判斷時須依行為當時
    所存在之一切客觀情況，如行為人與被害人之關係、犯罪動
    機、攻擊所用器具、攻擊部位、用力強弱、攻擊後之後續動
    作是否意在取被害人性命或使被害人受重傷等情況加以推斷
    。經查，本件被告與被害人丙○○間雖因債務問題而有所嫌
    隙，然案發當天，被告與丙○○間並未發生爭執，係因被告
    遭受張煌明毆打，被告方持刀傷人乙節，分據被告及證人丙
    ○○供述明確（見原審卷第73頁、第79頁），被告與丙○○
    間雖有嫌隙，然顯無深仇大恨，衡諸常情，被告應無置丙○
    ○於死或使之受重傷之必要。又依前所述，丙○○所受傷勢
    係在手肘、手腕肌肉部位，並非在致命部位，且被告係持番
    刀刺傷丙○○，而非持番刀揮砍丙○○，足見被告下手非重
    ，否則以扣案番刀之堅實鋒利，被告之手臂縱然未斷，亦應
    傷及手骨，是被告並無置丙○○於死或使之受重傷之犯意甚
    明。況且，被告持刀刺丙○○手臂1刀成傷後，並未有想要
    再持刀揮砍丙○○之舉動乙情，亦據證人丙○○於原審供述
    （見原審卷第149、150頁），及其於本院審理業如上開證稱
    ：「他是用刺的，如果用砍的，我整個手臂就斷了。」（見
    本院95年5月3日審判筆錄第6頁）等語明確，足徵被告並無
    置丙○○於死或使之受重傷之犯意甚明，否則豈有於刺傷丙
    ○○手臂，丙○○已無反抗能力後，未再持刀繼續追殺戕害
    丙○○之理。至於證人丙○○雖指稱「被告拿刀後就站起來
    ，我覺得他是要往我的胸部刺，我有閃，所以才刺到我的手
    。」云云、博愛醫院94年11月28日（94）羅博醫字第200511
    0261號函覆之醫師說明表（醫師王天祥部分）亦謂「病患丙
    ○○於94年9月14日急診就診時，意識清楚，生命徵象大致
    穩定，但因傷口較大較深且持續出血，若未及時就醫，可能
    有生命危險（出血過多會導致低血容性休克影響生命）。」
    等情（見原審卷第109頁），且「丙○○確實受有左手功能
    完全喪失之重傷害」，然以被告與丙○○間雖有嫌隙但並無
    深仇大恨，案發當日被告與丙○○亦未發生爭執，係因張煌
    明攻擊毆打被告，被告一時氣憤方傷及丙○○，而丙○○所
    受傷勢又係在手肘、手腕肌肉部位，並非在致命部位，且被
    告刺丙○○1刀後，即未再為其他攻擊行為等情觀之，實難
    僅依證人丙○○「我覺得他是要往我的胸部刺」之主觀上感
    受、醫師就丙○○所受傷勢危險性之事後評估及丙○○受重
    傷之結果，即遽認被告有殺人或使人受重傷之主觀犯意。綜
    上各情，堪認被告所辯「並無殺死丙○○之故意」乙節為可
    採。惟被告主觀上雖無殺人或致丙○○重傷害之故意，然其
    為思慮成熟之成年人，對於持結構堅實而鋒利之番刀刺擊對
    方手臂，極可能造成手臂韌帶、神經叢受損，而致生手部腕
    關節及手指關節上揚功能完全喪失之重傷害結果等情，在客
    觀上自有預見可能性，詎其竟未注意及此，猶持番刀刺傷丙
    ○○左手臂，因而致丙○○受有左手功能完全喪失之重傷害
    ，則被告故意傷害行為與丙○○之重傷結果間，自有相當因
    果關係，被告自應對實施傷害行為所肇致之加重結果負其責
    任。
(四)、被告甲○○雖另辯稱「我被張煌明打，我怕丙○○也會攻擊
    我，為了自衛，就先拿刀子刺傷他。」，或稱「為反擊而自
    衛」云云；惟按刑法上之正當防衛以遇有現在不法之侵害為
    前提，如不法侵害尚未發生或侵害業已過去，即均無正當防
    衛之可言。本件情形，依被告所述上開情節，於被告持刀刺
    傷丙○○之前，丙○○根本未對被告實施不法侵害行為，則
    被告持刀刺傷丙○○之所為，自非排除現在之不法侵害，顯
    與正當防衛之情形有別，故被告上開辯解，顯不足採。
(五)、此外，復有丙○○受傷部位相片1張、丙○○倒臥處相片3張
    、番刀相片4張在卷可稽，及番刀1把扣案足憑。
(六)、綜上所述，此部分事證已臻明確，被告傷害致重傷之犯行，
    洵堪認定，應依法論科。
參、關於被害人張煌明部分：
一、訊據上訴人即被告甲○○固於原審及本院審理，均坦承有於
    94年9月14日18時許，在宜蘭縣蘇澳鎮○○路428巷巷口之喜
    互惠超市旁，持番刀砍刺張煌明身體，導致張煌明死亡之事
    實（見原審卷第26頁、第28、29頁、第150頁，本院卷95年5
    月3日審判筆錄第2頁），惟矢口否認有殺人之犯行，辯稱「
    我是出於自衛才殺死張煌明，在家裡的時候，張煌明拿椅子
    打我，我逼不得已才拿出刀子，我拿刀刺傷丙○○後，就把
    刀子拔出來，張煌明跑掉，我以為張煌明是要出去拿東西或
    是去叫人打我，我就去追張煌明，我追到張煌明時，張煌明
    拿旗桿打我，我就拿刀子揮砍下去，揮了很多刀，並拿刀刺
    了張煌明胸部2刀，最後1刀刺了之後，我把刀子拔出來就逃
    走了。我並不是故意殺死張煌明，是在混亂當中才會失手殺
    死張煌明。」，嗣上訴於本院時辯稱：「是張明煌先拿椅子
    打我，打到我頭昏，我才拿刀亂揮」等語云云。
二、惟查：
(一)、被告甲○○前向丙○○、張煌明借款未還，屢因債務清償問
    題與丙○○、張煌明發生爭執，彼此間早有嫌隙，94年9 月
    14日晚上6時許，丙○○先行到被告位於宜蘭縣蘇澳鎮○○
    路480號家中催討債務，隨後約5分鐘左右，張煌明應丙○○
    之通知，亦趕抵被告家中。3人一起在客廳內商討債務清償
    問題，被告與張煌明再起爭執，張煌明即持客廳內之椅子毆
    打被告，被告怨從心生，隨手拿起置於客廳桌子下，原本為
    其工作所用除草工具之番刀1把，朝丙○○刺去，刺傷丙○
    ○，張煌明見狀立即奪門而出，被告即持番刀緊追在後，嗣
    於7、80公尺外之宜蘭縣蘇澳鎮○○路428巷巷口之喜互惠超
    市旁，被告追及張煌明後，便持番刀揮砍張煌明身體多次，
    並刺中張煌明胸部2刀，張煌明因而死亡乙情，業據被告於
    警詢、檢察官偵訊、原審及本院審審理時，均迭次坦承不諱
    （見宜蘭地檢署94年度相字第301號卷第7至10頁、第48 至
    49頁；原審卷第8、9頁、第26頁、第28頁、第29頁、第79
    頁、第149至151頁，本院卷95年5月3日審判筆錄第2頁），
    核與證人丙○○於原審審理時證述「94年3月間被告甲○○
    向我借15萬元，我在幾個月前就要求被告還本金，每個月還
    1萬元，但是被告說他賭博賭輸了，沒有錢還。案發前某日
    張煌明把5張被告所開立的本票放在我這邊，是因為張煌明
    找過我，我在94年7、8月間才知道被告向張煌明借錢，我也
    是後來才知道張煌明有帶人去向被告討債。案發當天晚上6
    時許，我在回家的路上，看到被告在家，我就敲門，被告來
    開門讓我進去，因為張煌明叫我看到被告時通知他，我就打
    電話給張煌明，後來張煌明來了，我就去洗手間，我就對張
    煌明說你與被告自己去談，我在廁所時，聽到他們吵的很大
    聲，我上完廁所出來，叫他們好好講，我看到張煌明用右手
    提著木製椅子，並沒有見到椅子上的坐板，那張椅子就是相
    驗卷第80到83頁相片內破掉的那張。後來被告忽然用腳把茶
    几踢開，從裡面拿了刀子朝我刺過來，張煌明看到就跑出去
    ，被告跟著跑出去追張煌明，後面被告與張煌明的情形我就
    不清楚。」之情節（見原審卷第70至73頁、第75頁、第77
    頁、第78頁）、證人即承辦員警葉俊龍於原審審理時結證「
    本案件是我承辦，我有到被告家中及死者倒地的現場。被告
    家中的狀況，茶几桌歪斜，木製椅子有分裂狀態，從茶几桌
    到路口，有受傷者奔跑血跡沿路滴的情況，是往全家便利商
    店的方向，那個血跡應該是丙○○的。另外在喜互惠旁邊
    428巷巷口有一灘血，從被告家中到死者倒地地點約有7、80
    公尺，附近整排都是店面，有喜互惠超市、機車行、網咖等
    商店，我到現場時，都還在營業。」之情節（見原審卷第80
    至82頁），均相一致。並有案發後警方至被告家中相驗採證
    之相片11張附卷可佐（見宜蘭地檢署94年度相字第301號卷
    第78至83頁），堪認被告確持番刀朝張煌明揮砍，並刺中張
    煌明胸部之事實，洵屬真實。
(二)、其次，被告手持刀刃長達28公分、結構堅實而鋒利之番刀揮
    砍張煌明身體多次，又持番刀猛刺張煌明左胸部2刀後，導
    致張煌明因而受有左側上臂前部長8.5公分、寬0.1公分表淺
    銳器劃刀傷；左小腿前部長3.5公分、寬0.1至0.6公分表淺
    銳器劃刀傷；左足蹠部長7.0公分、寬0.1至1.2公分砍切銳
    器傷；右側頰部長6.0×0.2×1公分之表淺銳器傷；胸乳部
    長3.2至5公分、寬0.1至0.5公分銳器劃刀傷；腹部長1.5公
    分、寬0.1至0.3公分表淺銳器劃刀傷；胸乳部左側長3.4公
    分、寬0.1公分之表淺銳器劃刀傷，及左胸部離胸骨柄中心
    線7.5公分、乳房上方4.5公分處，有長5公分、寬0.2至2.0
    公分，深9公分以上之刺切傷，並刺入右胸肋骨入胸腔內，
    造成臟器破裂內出血；左胸部外側離胸骨柄中心線18公分處
    ，有長4.5公分、寬0.1至1.5公分，深9公分以上之刺切傷，
    並刺入左側胸骨入胸腔內，造成臟器破裂，出血大量之傷害
    ，當場倒臥血泊，雖經送醫急救，仍於到院前因上開傷勢導
    致失血性休克而死亡之事實，有蘇澳榮民醫院診斷證明書1
    件、番刀相片4張在卷可稽及番刀1把扣案足憑，復經臺灣宜
    蘭地方法院檢察署檢察官督同檢驗員相驗查明屬實，並製有
    驗斷書、相驗筆錄、相驗屍體證明書各1件及相驗照片64張
    附卷可資佐證（見宜蘭地檢署94年度相字第301號卷第35至
    40、44、46、56至88頁）。而刑法上之殺人既遂罪與傷害致
    人於死之區別，應以加害人是否具有殺人之故意為斷。如加
    害人具有殺人之故意，而結果致被害人死亡者，依法固應論
    以殺人既遂罪。如加害人僅有傷害他人之故意，而結果縱致
    被害人死亡，依法除應論以傷害致人於死罪外，該加害人既
    無殺人之故意，即不應遽依殺人既遂罪相繩。而行為人究係
    基於殺人之故意或傷害之故意，既為行為人內心之主觀意思
    ，則法院判斷時須依行為當時所存在之一切客觀情況，如行
    為人與被害人之關係、犯罪動機、攻擊所用器具、攻擊部位
    、用力強弱等情況加以推斷。查人體胸腔內有諸多重要器官
    ，如以刀刃利器猛力刺入，將會造成胸腔內之臟器破裂出血
    而死亡，此為眾所周知之事項，亦為被告所明知（見原審卷
    第9頁），而揆諸被告除手持刀刃長達28公分、結構堅實而
    鋒利之番刀朝張煌明之身體揮砍多次，造成張煌明身體多處
    受有前揭銳器劃刀傷或銳器傷外，更持番刀刺入張煌明之左
    胸部2刀，深達左、右胸腔內，造成張煌明左、右胸腔內臟
    器破裂內出血，終因失血性休克不治死亡，足見被告下手之
    重，用力至猛，殺意至堅，其確有殺死張煌明之犯意甚明，
    且被告之故意殺人行為與張煌明之死亡結果間，亦有相當因
    果關係。是被告所辯「並無殺死張煌明之犯意」，或其辯護
    人辯稱「不能預見其死亡結果，而係傷害致死」云云，顯屬
    卸責之詞，委不足採。
(三)、被告甲○○雖另辯稱「係因張煌明先在家中拿椅子打我，後
    來在福德路428巷巷口又拿旗竿打我，我是出於自衛才拿刀
    砍刺張煌明。」，或稱「是張明煌先拿椅子打我，打到我頭
    昏，我才拿刀亂揮」等語云云。惟按刑法上之正當防衛以遇
    有現在不法之侵害為前提，如不法侵害尚未發生或侵害業已
    過去，即均無正當防衛之可言。本件情形，縱使張煌明曾經
    於被告家中拿椅子毆打被告，惟張煌明放下椅子（椅子已破
    裂，在被告家中客廳，有偵查卷中之照片可稽），逃出被告
    家中時，於被告持刀追張煌明7、80公尺，並進而砍刺張煌
    明之時，張煌明對被告之侵害早已過去，被告持刀揮砍張煌
    明之所為，自非排除現在之不法侵害，被告所為顯與正當防
    衛之情形有別，亦無如被告所稱：「張煌明先拿椅子打我，
    打到我頭昏」等情可言。另證人葉俊龍已結證「本案件是我
    承辦，我有到被告家中及死者倒地的現場。第一次到張煌明
    倒地現場時，沒有發現旗竿。被告投案後，我們將他帶回蘇
    澳分局問他，被告說張煌明有拿旗竿打他，我們就馬上帶被
    告回到現場，後來帶回1支投注站的旗竿，但是被告說好像
    不是那1支，現場並沒有其他的旗竿。」等情綦詳（見原審
    卷第81、第83頁），而證人即承辦員警鄧勝華亦結證「在張
    煌明倒地現場我沒有發現有旗竿。」等語明確（見原審卷第
    87 頁），則被告所辯「張煌明在福德路428巷巷口拿旗竿毆
    打伊」乙節，是否屬實即有疑義。更何況，張煌明係見被告
    持刀刺傷丙○○後，徒手逃出被告住處，被告則持刀在後追
    逐張煌明有7、80公尺之遠，顯然係被告已先有威脅侵害張
    煌明生命、身體之行為，則縱使張煌明有持旗竿反擊之行為
    ，被告亦不得主張反擊之正當防衛。是此，被告上開所辯，
    並不足採。
(四)、此外，復有張煌明受傷部位相片6張、張煌明醫院急救相片3
    張、張煌明倒臥處相片3張在卷可稽，及自丙○○身上起出
    之被告國民身分證1張、健保IC卡1張、舊式全民建保卡1 張
    、本票6張可資佐證。
(五)、綜上所述，此部分事證亦臻明確，被告殺人之犯行洵堪認定
    ，應依法論科。
肆、論罪科刑部分：
一、被告甲○○於主觀上雖無致丙○○重傷害之故意，然其為思
    慮成熟之成年人，在客觀上能預見若以結構堅實而鋒利之番
    刀刺擊對方手臂，極可能造成手臂韌帶、神經叢受損，而致
    生手部腕關節及手指關節上揚功能完全喪失之重傷害結果，
    仍基於傷害之犯意，持番刀刺中丙○○右手腕及左手肘成傷
    ，導致丙○○左手功能完全喪失，核其上開所為，係犯刑法
    第277條第2項後段之傷害致重傷罪，公訴意旨雖認為被告此
    部分所為係犯刑法第271條第1項、第2項之殺人未遂罪，惟
    依前所述【參見前揭貳、二、(三)之說明】，本件尚不能證明
    被告有殺死丙○○之犯意，故公訴人上開認定尚有未洽，惟
    其基本社會事實同一，爰變更起訴法條為刑法第277條第2項
    後段所定傷害人之身體因而致人於重傷罪。
二、又被告基於殺人犯意，持結構堅實而鋒利之番刀砍刺張煌明
    ，導致張煌明死亡，核其此部分所為，係犯刑法第271條第1
    項之殺人罪。被告所犯上開二罪，係被告於砍傷被害人丙○
    ○後，復另行起意追砍殺被害人張煌明，顯係二者犯意各別
    ，行為互殊，應予分論併罰。
三、公訴人及被告之辯護人均認被告對張煌明、丙○○之殘害行
    為（公訴人認被告對被害人二人均係殺人之行為，一為殺人
    既遂，一為殺人未遂）（而辯護人認被告對被害人張煌明為
    傷害致死，而對丙○○則為傷害致重傷）為一行為所觸犯。
    惟本院認被告對張煌明係犯殺人罪，而對丙○○所為係犯傷
    害人之身體因而致重傷，已如前述。茲再審認被告上開所為
    ，是否為一行為所觸犯，按如數行為於同時同地或密切接近
    之時地實施，侵害同一之法益，各行為之獨立性極為薄弱，
    依一般社會健全觀念，在時間差距上，難以強行分開，在刑
    法評價上，以視為數個舉動之接續施行，合為包括之一行為
    予以評價，較為合理，則屬接續犯，而為包括之一罪，最高
    法院86年台上字第3295號裁判意旨參照。查被告對丙○○之
    傷害致重傷之行為，係在被告之住處，在被告之住處並無對
    張煌明為殺害之行為；而被告對張煌明之殺害行為，係在被
    告住處外約7、80公尺之喜互惠超市旁，在此地點並無對丙
    ○○為傷害致重傷之行為，被告對二人犯案之地點並不相同
    ，尚有間隔，從而時間上亦有差距，均非對二人同時同地或
    密切接近之時地犯案，二行為之獨立性亦非薄弱，在時間之
    差距上亦可分開，即難認為數個舉動之接續實施，故非接續
    行為自明。又「按刑法上一行為觸犯數罪名之想像競合犯，
    係指行為人以一個意思決定發為一個行為，而侵害數個相同
    或不同之法益，而具備數個犯罪構成要件，因而成立數罪名
    之謂。」，因被告對被害人二人所為既非一行為所觸犯，而
    想像競合犯必為一行為所觸犯，則被告對被害人二人所為，
    當無論以想像競合犯之餘地。公訴人認為屬於想像競合犯，
    應從一重處斷，尚有未洽；又辯護人於本院辯稱上開二罪，
    亦係一行為觸犯數罪名之想像競合犯云云，亦不足採。
四、再查，「本案發生（94年9月14日晚上6時許發生）後，警方
    獲報於同日晚上7時許趕赴現場處理，經現場目擊者告知行
    兇者為被告甲○○後，便展開追緝之動作，甲○○始於94年
    9月15日凌晨1時45分許，主動攜帶番刀1把，至宜蘭縣警察
    局羅東分局公正派出所投案。」之事實，業據證人即承辦員
    警葉俊龍、鄧勝華、石棟樑、李朱峰於原審審理時結證明確
    （見原審卷第80頁、第81頁、第84頁、第86 頁、第87頁）
    ，且有張煌明之母乙○○○94年9月14日22 時3分之警詢筆
    錄、宜蘭縣警察局羅東分局刑事案件移辦單各1件在卷可稽
    ，足見於被告主動投案之前，警方早已由目擊者提供之線索
    知悉被告涉犯本案而展開查緝，則被告之投案行為，自與自
    首之要件不合，被告所辯「我是自己到警局自首」云云，並
    不足採。另本件被告僅因金錢借貸糾紛，即持刀刺傷丙○○
    ，導致丙○○左手完全喪失功能傷勢嚴重，復另行起意持刀
    當街公然揮砍張煌明身體多刀，並猛刺張煌明左胸部2刀，
    造成張煌明死亡，其行為之手段兇殘，且目無法紀，犯罪情
    狀並無任何可憫之處，自無依刑法第59條規定酌減其刑之理
    ，故辯護人為被告辯護稱「被告所為已符合刑法第59條之要
    件」云云，亦不足採，附此敘明。
伍、上訴駁回及理由：
    原審以被告甲○○罪證明確，而犯上開二罪名，分別適用刑
    法第277條第2項後段（此部分經變更起訴法條，引用刑事訴
    訟法第300條）、第271條第1項、第51條第5款、（惟原審引
    用51條第9款、第10款為贅引，應予刪除）、第38條第1項第
    2款之規定。並審酌被告甲○○之素行、智識程度；犯罪之
    動機、目的、手段；僅因金錢借貸糾紛，即持刀刺傷丙○○
    ，導致丙○○左手完全喪失功能傷勢嚴重，對於丙○○所造
    成之身體、精神及經濟上之損害程度頗重；僅因金錢借貸糾
    紛即持刀當街公然行兇，揮砍張煌明身體多刀，並猛刺張煌
    明左胸部2刀，造成張煌明死亡，行為手段兇殘，目無法紀
    ，使張煌明之寶貴生命喪失，更對於張煌明家屬造成永不能
    磨滅之傷痛；犯後雖主動投案，然迄今未賠償被害人丙○○
    、被害人張煌明家屬之財產及精神上損害，亦迄今未與其被
    害人和解等情，且避重就輕，僅坦承傷害致重傷之犯行，猶
    飾詞否認殺人犯行等一切情狀，分別量處甲○○傷害人之身
    體，因而致重傷，處有期徒刑參年貳月；另殺人罪處有期徒
    刑拾肆年，並定應執行有期徒刑拾陸年陸月。及扣案之番刀
    1把，係被告所有，供犯本案傷害致重傷、殺人犯行所用之
    物，並依刑法第38條第1項第2款之規定告沒收，經核其認事
    用法，均無不當，量刑亦稱妥適，被告上訴意旨執上開之辯
    解及指摘原審判太重，其對事實之辯解及原審在法定刑範圍
    裁量權之適當行使，任意指摘判刑太重云云，均無理由，其
    上訴應予駁回。
據上論斷，應依刑事訴訟法第368條，判決如主文。
本案經檢察官劉文水到庭執行職務。
中    華    民    國    95    年    5     月    17    日
                  刑事第十四庭判長法  官  蘇隆惠
                                  法  官  林瑞斌
                                  法  官  林秀鳳
以上正本證明與原本無異。
如不服本判決，應於收受送達後十日內向本院提出上訴書狀，其
未敘述上訴之理由者並得於提起上訴後十日內向本院補提理由書
（均須按他造當事人之人數附繕本）。
                                  書記官  耿鳳君
中    華    民    國    95    年    5     月    19    日
附錄：本案論罪科刑法條全文
中華民國刑法第277條
(普通傷害罪)
傷害人之身體或健康者，處 3 年以下有期徒刑、拘役或 1 千元
以下罰金。
犯前項之罪因而致人於死者，處無期徒刑或 7 年以上有期徒刑；
致重傷者，處3年以上10年以下有期徒刑。
中華民國刑法第271條
(普通殺人罪)
殺人者，處死刑、無期徒刑或 10 年以上有期徒刑。
前項之未遂犯罰之。
預備犯第 1 項之罪者，處 2 年以下有期徒刑。


司法院資訊處製作；財團法人民間司法改革基金會備份。
